ACORDAO-COMPLETO-2354359

ACÓRDÃO 3854/2019 ATA 16/2019 - PRIMEIRA CÂMARA

VISTOS, relatados e discutidos estes autos de pedido de reexame em pensão civil, interposto contra o Acórdão 9469/2018-TCU-Primeira Câmara,
ACORDAM os Ministros do Tribunal de Contas da União, reunidos em sessão da Primeira Câmara, com fundamento nos arts. 33 e 48 da Lei 8.442/1992, em:
9.1. conhecer do presente pedido de reexame para, no mérito, negar a ele provimento;
9.2. determinar à Universidade Federal da Paraíba que dê cumprimento ao art. 2º da EC 70/2012;
9.3. dar ciência desta deliberação à recorrente e à Universidade Federal da Paraíba.

Pedido de reexame em pensão civil. Vantagens judiciais.

Primeira Câmara

Universidade Federal da Paraíba.

3. Recorrente: Maria do Carmo Silva Magalhaes (XXX.499.894-XX)

13.1. Ministros presentes: Walton Alencar Rodrigues (Presidente), Benjamin Zymler (Relator) e Bruno Dantas.
13.2. Ministro-Substituto convocado: Augusto Sherman Cavalcanti.
13.3. Ministro-Substituto presente: Weder de Oliveira.

BENJAMIN ZYMLER

Ministro Walton Alencar Rodrigues.

Adoto como relatório a bem lançada instrução a cargo da Secretaria de Recursos (Serur) , com a qual manifestou sua anuência o representante do Ministério Público junto ao Tribunal de Contas da União (MPTCU) :
"INTRODUÇÃO
Trata-se de pedido de reexame interposto por Maria do Carmo Silva Magalhães, pensionista do instituidor, Sr. José Severino Magalhães, ex-servidor da Universidade Federal da Paraíba, contra o Acórdão 9469/2018-TCU-Primeira Câmara (peça 11) .
1.1. A deliberação recorrida apresenta o seguinte teor:
VISTOS, relatados e discutidos estes autos em que se examinam atos de concessão de pensão civil instituídos por ex-servidores da Universidade Federal da Paraíba,
ACORDAM os Ministros do Tribunal de Contas da União, reunidos em sessão da 1ª Câmara, ante as razões expostas pelo Relator, em:
9.1. considerar legais e determinar os registros dos atos instituídos por Luís Dionísio da Silva, Josefa Francisca de Farias, João Pereira de Lima e Francisco de Assis Lima, respectivamente em favor de Francisca Araújo da Silva, Manoel Felix de Farias, Joseane Silva de Lima e Iracema de Freitas Lima;
9.2. considerar ilegal e recusar registro ao ato instituído por José Severino de Magalhães em favor de Maria do Carmo Silva Magalhães;  
9.3. dispensar o ressarcimento das quantias indevidamente recebidas de boa-fé, consoante o disposto no Enunciado 106 da Súmula da Jurisprudência do TCU;
9.4. determinar à Universidade Federal da Paraíba que:
9.4.1. dê ciência, no prazo de 15 (quinze) dias, do inteiro teor desta deliberação à pensionista referida no item 9.2 acima, alertando-a de que o efeito suspensivo proveniente da interposição de eventuais recursos perante o TCU não a exime da devolução dos valores percebidos indevidamente após a respectiva notificação, caso esses não sejam providos;
9.4.2. faça cessar, no prazo de 15 (quinze) dias, o pagamento decorrente do ato considerado ilegal, sob pena de responsabilidade solidária da autoridade administrativa omissa;
9.4.3. encaminhe ao Tribunal, no prazo de 30 (trinta) dias contados da ciência desta decisão, documento apto a comprovar que a interessada de que trata o item 9.2 teve conhecimento do acórdão;
9.4.4. emita ato de alteração da pensão instituída por José Severino de Magalhães, com fundamento no art. 2º da EC 70/2012, a partir de 30/3/2012, conforme Acórdão 2553/2013-TCU-Plenário (grifos acrescidos) .
HISTÓRICO 
Trata-se de processo de pensão civil tendo como beneficiária a recorrente, o qual foi julgado ilegal, em razão da inclusão, nos proventos, de parcela judicial relativa à defasagem da URV (3,17%) .
ADMISSIBILIDADE
Reitera-se o exame preliminar de admissibilidade efetuado por esta Secretaria (peça 19) , no sentido de que o presente pedido de reexame deve ser conhecido, nos termos do art. 48 da Lei 8.443/1992, c/c os artigos 285 e 286, parágrafo único, do RI/TCU, suspendendo-se os efeitos dos subitens 9.2, 9.4.2 e 9.4.4 do Acórdão 9469/2018-TCU-Primeira Câmara. Observa-se que o Excelentíssimo Senhor Ministro Benjamin Zymler, mediante despacho de peça 22, concordou com esta unidade técnica.
EXAME DE MÉRITO
Delimitação
4.1. Constitui objeto do presente recurso definir se:
houve violação ao princípio da ampla defesa;
houve a incidência da prescrição;
houve violação à coisa julgada;
cabe o julgamento pela legalidade da pensão, com a ressalva de se considerar ilegal somente a parcela referente aos 3,17%.
Da ampla defesa
5.1.	A recorrente aduz que teria havido violação ao princípio da ampla defesa, com base nos seguintes argumentos:
5.2.	Sem oportunizar o contraditório, resolveram simplesmente anular o ato instituidor da pensão civil, tal ato depõe frontalmente com a Súmula Vinculante 3 do STF.
Análise:
5.3.	Rejeita-se, desde já, o argumento de ter havido violação aos princípios do contraditório e da ampla defesa, em virtude de não ter sido oportunizado à ora recorrente o direito de se manifestar nos autos antes da prolação do acórdão recorrido, porquanto o entendimento consubstanciado na Súmula Vinculante 3 do STF expressamente excepciona a observância do contraditório e da ampla defesa previamente ao julgamento do Tribunal, nesses termos:
Nos processos perante o Tribunal de Contas da União asseguram-se o contraditório e a ampla defesa quando da decisão puder resultar anulação ou revogação de ato administrativo que beneficie o interessado, excetuada a apreciação da legalidade do ato de concessão inicial de aposentadoria, reforma e pensão (grifos acrescidos) . 
5.4.	Assim, nos termos da referida súmula, o STF, ao julgar os MS's 25.116 e 25.403, confirmou seu entendimento no sentido de que a Corte de Contas, nos processos de registro de aposentadoria, reforma e pensão, deve oportunizar o contraditório à parte interessada somente nos casos em que haja ultrapassado o lapso quinquenal para o julgamento do TCU. Na oportunidade, restou decidido, ainda, que o prazo não deve ser contado a partir da concessão do benefício, mas apenas do momento em que o ato foi encaminhado ao Tribunal de Contas da União para registro, pois somente a partir daí a Corte de Contas teria ciência dos motivos que levaram à sua edição.
5.5.	Com base nesse entendimento, por intermédio do Acórdão 587/2011-TCU-Plenário, este Tribunal definiu a sistemática para apreciação dos atos sujeitos a registro, nestes termos:
O TCU, diante de constatação que possa levar à negativa de registro de ato de admissão de pessoal e de concessão de aposentadoria, reforma e pensão, deve assegurar aos beneficiários a oportunidade do uso das garantias constitucionais do contraditório e da ampla defesa, sempre que transcorrido lapso temporal superior a cinco anos quando da apreciação. 
5.6.	 O presente ato de pensão foi eniado ao TCU em 9/9/2015 (vide ato de peça 4) e o seu julgamento ocorreu em 21/8/2018, em Sessão realizada pela Primeira Câmara, dentro, portanto, do lapso temporal de 5 anos. Assim, não há que se falar em ofensa ao princípio da ampla defesa.
5.7.	Cabe esclarecer que esta Corte de Contas não intima pessoalmente a parte acerca da data em que será julgado processo de seu interesse. Tal fato não ofende qualquer princípio constitucional ligado à defesa, vez que a publicação da pauta de julgamentos no Diário Oficial da União é suficiente para conferir publicidade ao ato processual. Tal exegese encontra amparo em deliberação do Plenário do Supremo Tribunal Federal, proferida em sede de Agravo Regimental em Mandado de Segurança (MS-AgR 26.732/DF, Relatora Ministra Carmen Lúcia) , conforme excerto a seguir transcrito: 
EMENTA: MANDADO DE SEGURANÇA. TRIBUNAL DE CONTAS DA UNIÃO. JULGAMENTO DE RECURSO DE RECONSIDERAÇÃO. INTIMAÇÃO PESSOAL DA DATA DA SESSÃO. DESNECESSIDADE. 
1. Não se faz necessária a notificação prévia e pessoal da data em que será realizada a sessão de julgamento de recurso de reconsideração pelo Tribunal de Contas da União. Ausência de ofensa aos princípios da ampla defesa e do devido processo legal quando a pauta de julgamentos é publicada no Diário Oficial da União. 
2. O pedido de sustentação oral pode ser feito, conforme autoriza o art. 168 do Regimento Interno do Tribunal de Contas da União, até quatro horas antes da sessão. Para tanto, é necessário que os interessados no julgamento acompanhem o andamento do processo e as publicações feitas no Diário Oficial da União. 
3. Agravo regimental ao qual se nega provimento.  
5.8.	Nessa ordem de ideias, é de se propor a rejeição do argumento da recorrente.
6.	Da prescrição
6.1.	A recorrente aduz que teria havido a incidência da prescrição, com base nos seguintes argumentos:
6.2.	Como a razão de ser de se considerar ilegal o ato de pensão em favor da ora recorrente decorreu, em tese, em face de leis instituídas, respectivamente em 2006 e 2008, tem-se que a autoridade administrativa teria, no máximo, até o ano de 2013 para anular tais concessões supostamente ilegais, ou, sob outro enfoque, ter-se-ia os 5 anos posteriores ao falecimento do servidor, de 9/7/2011 até 9/7/2016, para promover a revisão.
Análise:
6.3.	Cabe lembrar que a sedimentada jurisprudência da Suprema Corte é no sentido de classificar como ato complexo a concessão de aposentadoria, reforma ou pensão, consoante os seguintes julgados (RMS 3881/SP, MS 19875/DF, RE 195861/ES e MS 23665/DF) .
6.4.	Assim, sendo o ato de aposentadoria e/ou pensão complexo, este somente passa a estar plenamente formado (perfeito) , válido (aferição da legalidade com reflexo de definitividade perante a Administração) e eficaz (plenamente oponível a terceiros, deixando de apresentar executoriedade provisória) quando recebe o registro pela Corte de Contas. Tal entendimento decorre do disposto no inciso III do art. 71 da Constituição Federal, que estabelece que compete ao Tribunal de Contas da União apreciar, para fins de registro, a legalidade dos atos de admissão, assim como a concessão de aposentadoria, reforma ou pensão.
6.5.	Nessa perspectiva, impõe-se reconhecer que referidos atos possuem natureza precária, razão pela qual, até que haja o efetivo julgamento e o consequente registro pela Corte de Contas, não há que se falar em direito adquirido, ato jurídico perfeito, proteção da confiança,  irredutibilidade dos proventos ou violação da dignidade da pessoa humana, tendo em vista a ausência de aperfeiçoamento e definitividade dos atos.
6.6.	A propósito do tema, colaciona-se entendimento esposado pela Corte Constitucional ao decidir no âmbito do RE-195.861/ES:
APOSENTADORIA - ATO ADMINISTRATIVO DO CONSELHO DA MAGISTRATURA - NATUREZA - COISA JULGADA ADMINISTRATIVA - INEXISTÊNCIA. O ato de aposentadoria exsurge complexo, somente se aperfeiçoando com o registro perante a Corte de Contas. Insubsistência da decisão judicial na qual assentada, como óbice ao exame da legalidade, a coisa julgada administrativa. (grifos acrescidos) 
6.7.	No caso em apreço, não houve o respectivo registro em razão da constatação de ilegalidade no ato, o que afasta, por si só, a presunção de legitimidade do ato administrativo que concedeu o benefício à recorrente, não havendo, assim, que se falar em violação dos princípios da segurança jurídica, da proteção da confiança, do direito adquirido e da dignidade da pessoa humana. 
6.8.	É dizer: enquanto o ato de concessão de aposentadoria não receber o correspondente registro no TCU, não há que se falar em prescrição ao direito de autotutela da Administração Pública.
6.9.	Por conseguinte, opina-se pela rejeição dos argumentos apresentados pela recorrente.
7. Da violação à coisa julgada
7.1.	Defende-se o pagamento, de forma destacada, do percentual de 3,17% (URV) nos proventos da recorrente, com base nos seguintes argumentos:
7.2.	Convém destacar que a parcela dos 3,17% foi oriunda de uma execução judicial, processo 0008860-08.2007.5.05.8200, patrocinado por outro causídico em autos ora conclusos, e que foram, ao que se percebe, implantados no contracheque do falecido servidor, estando pendente o retroativo (a UFPB ajuizou embargos à execução 0001586-56.2008.4.05.8200) . Portanto, tem-se que é incorreto afirmar, como fez o Relator, que se trata de parcela indevida, vez que o benefício decorre de decisão judicial transitada em julgada.
Análise:
7.3.	Acerca da vantagem 3,17%, convém fazer uma breve retrospectiva da situação. Anota-se que tal percentual consiste em diferença decorrente da aplicação errônea dos critérios de revisão dos vencimentos dos servidores públicos estabelecidos nos arts. 28 e 29 da Lei 8.880/1994 (que estabeleceu a Unidade Real de Valor - URV) . A Portaria Interministerial 26, de 20/1/1995, divulgou o reajuste dos vencimentos fixando-os em 22,07%, embora o correto, segundo o critério definido naqueles dispositivos legais, fosse 25,24%. Restou, portanto, o resíduo de 3,17% que, em um primeiro momento, foi buscado pelos servidores públicos junto ao Poder Judiciário. 
7.4.	Com o advento da Medida Provisória 2225-45, de 4/9/2001, o Poder Executivo estendeu a todos os servidores públicos aquele percentual de reajuste, tendo estabelecido que seu pagamento somente seria devido até a data de reorganização ou reestruturação de cargos e carreiras.
7.5.	Vê-se, portanto, que com o advento da Medida Provisória 2225-45, os efeitos de eventual sentença judicial deveriam ter cessado. A manutenção do reajuste de 3,17% obtido pela via judicial, cumulativamente com o reajuste concedido pela MP 2225-45, era imprópria, uma vez que se tratavam da mesma vantagem.
7.6.	Conforme frisou o relator do Acórdão 213/2012-TCU-Segunda Câmara: 
É entendimento pacífico desta Corte que os pagamentos dos percentuais relativos a planos econômicos, a exemplo da denominada URV (3,17%) , não se incorporam aos salários em caráter permanente, pois têm natureza de antecipação salarial, sendo devidos somente até a reposição das perdas salariais havidas no ano anterior, o que ocorre na primeira data-base posterior ao gatilho, conforme o Enunciado nº 322 do Tribunal Superior do Trabalho (TST) .
7.7.	O voto condutor do Acórdão 6739/2010-TCU-Primeira Câmara discutiu exaustivamente os efeitos temporais do direito adquirido e da coisa julgada. Nesse sentido, assinalou que 'a coisa julgada é limitada pela situação jurídica sob cuja órbita se configurou'.
7.8.	Veja-se, nessa linha, excerto do acórdão proferido pelo Supremo Tribunal Federal nos autos do RE 241884/ES:
É firme a jurisprudência do STF no sentido de que a garantia do direito adquirido não impede a modificação para o futuro do regime de vencimentos do servidor público. Assim, e desde que não implique diminuição no quantum percebido pelo servidor, é perfeitamente possível a modificação no critério de cálculo de sua remuneração. (destaque acrescido) 
7.9.	Também o Superior Tribunal de Justiça, ao se manifestar sobre o Mandado de Segurança 13721/DF, assim expressou:
Mandado de segurança. Ato coator praticado pelo Conselho da Justiça Federal. Servidores Públicos. Obtenção, mediante ação transitada em julgado em 1993, do reconhecimento do direito à correção monetária de 26,05% sobre sua remuneração mensal (URP) . Posterior aprovação, mediante as Leis nº s 9.421/96, 10.745/02 e 11.416/2006, de Planos de Cargos e Salários, com reestruturação das carreiras do Poder Judiciário. Determinação, pelo CNJ, da absorção paulatina das diferenças de correção monetária, culminando com a equalização dos vencimentos. Alegação de ofensa à coisa julgada. Inexistência.
- A coisa julgada que assegura vantagens funcionais se perfectibiliza à vista da lei vigente à data da sentença. Alterada a lei, e fixados novos vencimentos, o funcionário só tem direito a sua irredutibilidade, de modo que, se for o caso, perceberá como vantagem pessoal a parcela suprimida. Precedente.
Segurança denegada. (destacamos) 
7.10.	A supressão do pagamento da parcela de 3,17% a partir da edição da MP 2225-45 não caracteriza, portanto, o desrespeito à coisa julgada, mas mera equalização dos vencimentos em face de um panorama jurídico posterior, conforme entendimento externado por ocasião da prolação do Acórdão 5184/2013-TCU-Segunda Câmara. A propósito, cabe trazer o seguinte excerto do Voto condutor da referida deliberação:
10. De fato, com a edição da MP 2.225-45/2001, os vencimentos dos servidores do Poder Executivo - aí incluídos, evidentemente, os servidores da UFSC - foram majorados de modo a abarcar o pagamento da URV de 3,17%, tendo havido, inclusive, reparação de atrasados. Em função disso, o Ministério do Planejamento, no intuito de evitar pagamentos em duplicidade, orientou os órgãos e entidades do Sipec (Sistema de Pessoal Civil do Poder Executivo) a suprimirem os lançamentos destacados da URV, efetuados em rubricas específicas, criadas com o propósito de dar cumprimento a decisões judiciais.
11. Essa orientação do Ministério, conquanto juridicamente inatacável e insuscetível de produzir qualquer tipo de redução salarial, ensejou a reclamação dos servidores. Para esclarecer o ponto, bastava à UFSC informar ao Juízo que não houve supressão da URV, mas tão somente modificação na sua forma de pagamento: em vez de rubrica específica, destacada, a vantagem passou a compor os vencimentos ordinários do funcionalismo, reajustados que foram no respectivo percentual.
12. Não o fazendo, em que pese instada a tanto, a Universidade deu a entender à Justiça que realmente havia suprimido o pagamento dos 3,17%, descumprindo a decisão transitada em julgado. [...] 
13. É de se ver, contudo, que a inépcia da defesa da UFSC não ocasionou - com o advento da nova deliberação judicial - a ampliação dos direitos anteriormente auferidos pelos reclamantes, nem a alteração da natureza jurídica da parcela adicionada aos seus rendimentos. Assim, os pagamentos em duplicidade da URV, que perduram há cerca de onze anos, jamais possuíram suporte jurídico idôneo, sendo, antes, fruto exclusivo da maneira negligente com que o assunto tem sido tratado, em todo esse tempo, pelos prepostos da Administração. (destacamos e sublinhamos) 
7.11.	Convém reproduzir também excerto do Voto que embasa o Acórdão 2870/2013-TCU-Primeira Câmara: 
12. Ao realizar-se o cotejo entre o teor da MP nº 2.225-45/2001 e os termos da decisão judicial, verifica-se que o fato gerador dos reajustes discutidos nos dois instrumentos (judicial e administrativo) é o mesmo. Pode-se afirmar, assim, que, na prática, a efetividade da decisão judicial deveria ter se restringido ao pagamento dos retroativos, já que a incorporação do percentual de reajuste pretendido já havia ocorrido por meio da MP nº 2.225-45/2001. Frise-se, mais uma vez, que a sentença foi proferida em 1999 e o reajuste foi incorporado administrativamente aos vencimentos dos servidores em 1/1/2002, conforme disposto no art. 9º da referida MP.
13. Ademais, a Medida Provisória nº 2.225-45/2001, em seu art. 10, dispõe de forma clara que na hipótese de reorganização ou reestruturação de cargos e carreiras o reajuste de que trata o art. 8º somente será devido até a data da vigência da reorganização ou reestruturação efetivada.
14. Tem-se, assim, que o reajuste concedido judicialmente tem o mesmo fato gerador que aquele concedido na MP nº 2.225-45/2001, não podendo haver, deste modo, o pagamento da referida vantagem em duplicidade. Além disso, deve ser levado em consideração o art. 10 da referida medida provisória, segundo o qual o reajuste seria devido apenas até a data de uma possível reorganização ou reestruturação de cargos e carreiras. Dessa forma, não há como se considerar legal a manutenção da referida parcela até os dias atuais, notadamente quando se sabe que, no caso concreto, houve a reestruturação e/ou reorganização das carreiras ocupadas pelos interessados.
15. Outro não tem sido o entendimento do Superior Tribunal de Justiça, que tratou dos arts. 8º ao 10 da MP nº 2.225-45/2001 em recentes julgados, assim ementados:
'ADMINISTRATIVO. AGRAVO REGIMENTAL EM RECURSO ESPECIAL. REAJUSTE DE 3,17%. ART. 10 DA MP 2.225-45/01. LIMITAÇÃO. REESTRUTURAÇÃO E REORGANIZAÇÃO DE CARREIRA. AGRAVO REGIMENTAL DESPROVIDO.
1.[...].
2. É pacífica a jurisprudência desta Corte de que o art. 10 da Medida Provisória 2.225-45/01 apenas determinou que a implantação do reajuste de 3,17%, devido aos servidores públicos civis do Poder Executivo Federal, deverá ser considerada pelo legislador federal quando operar reestruturação ou reorganizar carreiras. Precedentes.
3.[...].
4. A MP 2.225/2001 foi editada com o fito de que fosse estendido a todos os servidores públicos federais o reajuste de 3,17% devido por força da Lei 8.880/94. Nada mais fez, portanto, do que reconhecer e amparar um prévio e legítimo interesse dos servidores, assim como em alguns casos o fizeram eventuais sentenças favoráveis a estes. A inobservância da MP implicaria o pagamento em duplicidade da verba, que em alguns casos já estaria incorporada à remuneração do servidor e determinada por decisão judicial. Não se trata, portanto, de ofensa à coisa julgada, mas do reconhecimento por duas vias diferentes - a MP em geral e as decisões judiciais em casos específicos - de um mesmo direito.
5. Agravo Regimental desprovido.' (AgRg no REsp 976764 / PR, Relator: Ministro Napoleão Nunes Maia Filho, Órgão Julgador: Quinta Turma, DJe 01/12/2008) 
'ADMINISTRATIVO. AGRAVO REGIMENTAL NO RECURSO ESPECIAL. SERVIDOR PÚBLICO FEDERAL. RESÍDUO DE 3,17%. LIMITAÇÃO. REESTRUTURAÇÃO OU REORGANIZAÇÃO DE CARREIRA. PRECEDENTES. AGRAVO IMPROVIDO.
O Superior Tribunal de Justiça tem limitado os efeitos patrimoniais da concessão do resíduo de 3,17% (três vírgula dezessete por cento) a 1º/1/02, em relação aos servidores públicos civis em geral, ou à data em que se deu a reestruturação ou reorganização de cargos e carreiras, conforme o caso, segundo os arts. 9º e 10 da MP 2.225-45/01. Agravo regimental improvido.' (AgRg no REsp. 865.392/SC, Rel. Min. Arnaldo Esteves Lima, DJU 14.05.2007) .
'EMBARGOS DE DECLARAÇÃO RECEBIDOS COMO AGRAVO REGIMENTAL. SERVIDOR PÚBLICO. REAJUSTE DE 3,17%. COISA JULGADA. FATO SUPERVENIENTE. ALEGAÇÃO EM SEDE DE EMBARGOS À EXECUÇÃO. POSSIBILIDADE. ART. 741, INCISO VI, DO CÓDIGO DE PROCESSO CIVIL. EMBARGOS À EXECUÇÃO. LIMITAÇÃO TEMPORAL. ART. 10 DA MEDIDA PROVISÓRIA N.º 2.225/2001. REESTRUTURAÇÃO OU REORGANIZAÇÃO DA CARREIRA. LEI N.º 9.654/98.
1. Publicada após a prolação da sentença, bem como após a interposição da apelação da União no processo de conhecimento, a Medida Provisória n.º 2.225-45/2001 configura-se fato superveniente capaz de ser alegado na via dos embargos à execução, sem que tal proceder implique ofensa à coisa julgada.
2. A orientação firmada no âmbito deste Tribunal é no sentido da possibilidade de aplicação da limitação prevista no art. 10 da Medida Provisória n.º 2.225-45/2001.
3. Embargos de declaração recebidos como agravo regimental, ao qual se nega provimento.' (AgRg no REsp. 990.483/PR, Rel. Min. Laurita Vaz, DJe 07/04/2008) .
'RECURSO ESPECIAL. ADMINISTRATIVO E PROCESSO CIVIL. REAJUSTE DE 3, 17%. MP 2.225-45/2001. REESTRUTURAÇÃO DA CARREIRA PROVADA. LIMITAÇÃO CONCEDIDA. COISA JULGADA. AUSÊNCIA DE VIOLAÇÃO.
1. Esta Corte tem entendido que, para o reconhecimento da limitação do reajuste de 3,17%, é imperioso que a parte demonstre que efetivamente houve reestruturação da carreira, de modo a fazer incidir o art. 10 da MP nº 2.225/01. Portanto, se restou provada a reestruturação, não há como deixar de reconhecer o limite temporal para a concessão do reajuste.
2. Não ofende a coisa julgada a aplicação, em embargos à execução, da MP nº 2.225/01, que, por inexistir no ordenamento jurídico quando do processo de conhecimento, somente naquela fase pôde ser suscitada.
3. Agravo regimental improvido.' (AgRg no REsp. 941.586/PR, Rel. Min. Maria Thereza de Assis Moura, DJU 10/12/2007) .
16. Mostra-se manifesta, deste modo, a ilegitimidade do pagamento da parcela referente aos 3,17% na forma que vem sendo paga pela unidade jurisdicionada, até porque, mesmo havendo decisão judicial no sentido de que deveria ser mantido o pagamento após o advento da MP nº 2.225-45/2001, conforme sustentado pela defesa apresentada pelos servidores, é certo que a referida vantagem deveria ter sido absorvida pelos planos de carreira supervenientes à decisão judicial, seja por força do artigo 10 da referida medida provisória, seja por força da sistemática adotada por esta Corte de Contas por meio do Acórdão 2161/2005-TCU-Plenário. (destacamos) 
7.12.	Não se poderia deixar, ainda, de registrar o seguinte excerto do Voto condutor do Acórdão 3006/2013-TCU-Segunda Câmara:
[...] entendo que planos de carreira editados posteriores àquela manifestação - à guisa de exemplo, cito a Lei 11.784/2008 -, autorizaram a absorção da parcela. 
A perda remuneratória reposta por meio da concessão desse percentual ocorreu no ano de 1995. Alterações incorridas na estrutura remuneratória afetam, sim, o direito à manutenção da vantagem. Havendo alteração na situação jurídica com base na qual foi proferida a sentença, afasta-se a incidência da coisa julgada, ex vi do art. 471 do Código de Processo Civil.
Nesse sentido, foi o entendimento do próprio TRF da 4ª Região:
'De outro lado, tampouco a coisa julgada formada no Mandado de Segurança nº 2001.71.01.001282-2 tem o alcance pretendido pela apelante, uma vez que o vínculo funcional entre os servidores e o Poder Público configura relação jurídica continuativa, se lhe aplicando as disposições dos arts. 468 do CPC e 471, I, do Código de Processo Civil:
Art. 468. A sentença, que julgar total ou parcialmente a lide, tem força de lei nos limites da lide e das questões decididas.
 (...) 
Art. 471. Nenhum juiz decidirá novamente as questões já decididas, relativas à mesma lide, salvo:
I - se, tratando-se de relação jurídica continuativa, sobreveio modificação no estado de fato ou de direito; caso em que poderá a parte pedir a revisão do que foi estatuído na sentença.
No caso, noticiada a ocorrência de reestruturações na carreira da autora, houve alteração fundamental na relação jurídica existente entre a autora e a Administração, a afastar a observância da coisa julgada.' (Decisão monocrática da Desembargadora Federal Maria Lúcia Luz Leiria na Apelação/Reexame necessário no processo 5002751-11.2010.404.7101, em 6.2.2012, Terceira Turma) .
Portanto, uma vez verificado que os fundamentos que amparavam o pagamento não mais remanescem, deve-se proceder à retirada da parcela, sob pena de enriquecimento sem causa dos servidores.
Assim, não há erro na determinação efetuada à UFSC para que proceda à absorção da rubrica relativa ao percentual de 3,17%, uma vez que houve alterações da estrutura remuneratória na qual foi apurada a perda em questão. Essas alterações são posteriores à decisão judicial que autorizou a incorporação da vantagem. (destacamos e sublinhamos) 
7.13.	Extrai-se dos excertos reproduzidos que não subsiste mais o pagamento, de forma destacada, da parcela relativa ao percentual de 3,17%, ainda que seja convertida em VPNI, sob o pretexto de estar dando cumprimento decisão judicial, pois caracteriza duplicidade de pagamento, visto que o referido percentual faz parte da composição dos vencimentos de todo o funcionalismo desde a edição da MP 2.225-45/2001, inclusive dos servidores da Universidade Federal da Paraíba, sejam ativos, sejam inativos. 
7.14.	A reorganização ou reestruturação de cargos e carreiras levados a cabo pela legislação, a exemplo da Lei 11.784/2008, torna ainda mais indevida a manutenção da vantagem na remuneração e proventos dos servidores da UFPB.  
7.15.	Portanto, não há que falar em ofensa à coisa julgada, tendo em vista que as circunstâncias de fato e de direito mudaram após a prolação da decisão judicial, sendo que a vantagem, que está sendo paga de forma destacável, já foi, inclusive, absorvida - na sistemática estabelecida pelo Acórdão 2161/2005-TCU-Plenário, com as observações dispostas no Acórdão 269/2012-TCU-Plenário -, há tempos pelos aumentos reais que tiveram os servidores após a prolação da sentença, com bem apontado nos referidos julgados do Tribunal.
7.16.	Com essa mesma orientação, registra-se a recente decisão do STF no RE 561.836, com repercussão geral reconhecida, onde se discutiu sobre incorporação de diferenças de URV. Na oportunidade decidiu a egrégia Suprema Corte que 'o percentual de correção apurado nos casos de erro de conversão deixa de ser aplicado a partir do momento em que houver reestruturação da remuneração da carreira dos servidores eventualmente prejudicados' (http://www.stf.jus.br/portal/processo/verProcessoAndamento.asp?incidente=2554015, acessado em 5/2/2014) .
7.17.	Neste sentido, ainda, o TCU prolatou o Acórdão 8489/2013-TCU-Primeira Câmara, que julgou Pedido de Reexame de ex-servidor da UFSC, em que o Exmo. Ministro-Relator Walton Alencar Rodrigues discorreu minuciosamente sobre o assunto, conforme excerto:
II
Obviamente, não cabe ao TCU discutir ou desconstituir decisões judiciais transitadas em julgado. Não pode o TCU negar a força da decisão judicial, por discordar de seus fundamentos e, muito menos, determinar o descumprimento da sentença, ainda que flagrantemente ilegal, injusta e incorreta.
 (...) 
Não obstante, uma coisa é a lei posterior intentar desconstituir a coisa julgada para reger os fatos e as questões examinadas na ação judicial. Outra, absolutamente diversa, é a lei posterior - que haja alterado (ou, até mesmo, revogado) prescrições normativas aplicadas, jurisdicionalmente, na resolução do litígio - vir a reger as situações de fato e de direito, ocorridas após o litígio e, por óbvio, não alcançadas pela coisa julgada.
Não há afronta à coisa julgada no cumprimento de lei nova, aplicável apenas a fatos posteriores aos apreciados na ação judicial. A lei nova não retroage para modificar os efeitos que a sentença possa ter produzido sobre fatos anteriores à inovação legislativa. Os atos passados continuam regidos pela norma dada pelo provimento judicial. 
O acórdão proferido no âmbito do processo judicial, que transitou em julgado, permanece existindo e não pode ser desconstituído, nem a decisão prolatada pode ter seu mérito rediscutido em qualquer outra ação. 
Tanto permanece a coisa julgada que restaria plenamente caracterizada sua violação caso lei nova fosse editada para retroagir e dispor de forma contrária ao decidido na ação em relação aos fatos nela apreciados.
 (...) 
Reproduzida na íntegra a lição, verifica-se que Liebman afirma que a imutabilidade dos efeitos da sentença está vinculada à situação existente ao tempo em que a decisão foi prolatada, de modo que fatos supervenientes não estão com seus efeitos obstados pela sentença que lhes é anterior.
Basta ver que sentença judicial transitada em julgado determinando o pagamento de dada vantagem trabalhista deixa de produzir seus efeitos tão logo o contrato seja extinto, por exemplo, em razão de demissão. Apesar do trânsito em julgado, não está mais o empregador obrigado a pagar a vantagem a que foi condenado em sentença para quem já não é seu empregado. A extinção da relação de trabalho tem como consequência direta e automática a cessação dos efeitos da condenação.
 (...) 
Uma vez que a imutabilidade do dispositivo da decisão transitada em julgada somente opera nos limites da lide apreciada, não alcançando fatos e leis não existentes à época do julgamento, a coisa julgada referida neste processo não constituiu óbice algum para que os responsáveis dessem fiel cumprimento às leis supervenientes, em especial os planos de carreira que vieram a ser editados.
Não está o TCU a desconstituir a coisa julgada, pois não se pretende modificar nenhuma situação alcançada pela decisão judicial proferida. Tampouco está o TCU a suspender pagamentos assegurados por sentença transitada em julgado, por não haver qualquer sentença transitada em julgado amparando os pagamentos realizados em desacordo as leis que regem a matéria.
Na essência, reconhece o STF a limitação temporal da eficácia da coisa julgada frente à alteração de regime jurídico. Não havendo desrespeito à garantia da irredutibilidade de vencimentos, a coisa julgada não constituiu óbice à alteração do regime jurídico, sob pena de configurar direito adquirido a regime jurídico, o que sempre foi repelido tanto pela doutrina como pela jurisprudência.
Segundo pacífica jurisprudência do Supremo Tribunal Federal, a alteração de regime jurídico não enseja ofensa a direito adquirido, por não haver direito adquirido a regime jurídico. Essa orientação tem sido aplicada também em relação à coisa julgada, uma vez que esta nada mais é que uma das causas ou fontes geradoras do direito adquirido. 
A Constituição Federal não confere à coisa julgada proteção maior do que a que confere ao direito adquirido.  Ambos estão amparados por um mesmo regime de proteção que os resguarda dos efeitos da legislação superveniente que não os poderá prejudicar.
Essa proteção constitucional encontra limites na conhecida fórmula, tantas vezes reiterada pelo STF, no sentido de que não há direito adquirido a regime jurídico. Seja qual for a forma de aquisição desse direito, se decorrente de ato jurídico perfeito, de situação definitivamente constituída ou de coisa julgada, não são eles aptos a impedir os efeitos da modificação superveniente do regime jurídico.
 (...) 
III
Idêntica situação encontra-se nestes autos. 
Não há nas decisões transitadas em julgado qualquer determinação para que essas parcelas - de natureza de antecipação de reajuste - não sejam absorvidas por aumentos e planos de carreira instituídos por leis posteriores. Não há falar em direito adquirido ou de coisa julgada a impedir a aplicação do novo regime, com a absorção das parcelas de antecipação de reajustes.
7.18.	Nessa ordem de ideias, ganha corpo óbice intransponível ao acolhimento do argumento apresentado.
8. Do julgamento parcial do ato de pensão
8.1.	A recorrente aduz que não se justifica o julgamento do ato de pensão como ilegal se apenas uma parcela foi impugnada.
Análise:
8.2.	Mesmo que apenas uma parcela do ato de pensão seja impugnada por este Tribunal, não é possível o julgamento parcial pela legalidade, eis que o ato concessório deve estar todo de acordo com o ordenamento jurídico para receber o registro pelo TCU. É dizer: não há a possibilidade de registro parcial.
8.3.	Nesse quadro, opina-se pela rejeição dos argumentos apresentados pela recorrente.
CONCLUSÃO
9.	Da análise anterior, conclui-se que:
não houve violação ao princípio da ampla defesa;
não houve a incidência da prescrição;
não houve violação à coisa julgada;
não é possível o registro parcial de um ato de pensão civil.
9.1.	Com base nessas conclusões, é de se propor a negativa de provimento do presente recurso.
PROPOSTA DE ENCAMINHAMENTO
10.	Ante o exposto, submetem-se os autos à consideração superior, propondo-se, com fundamento no art. 48 da Lei 8.443/1992, c/c os artigos 285 e 286, parágrafo único, do RI/TCU: 
	a) conhecer do pedido de reexame interposto e, no mérito, negar-lhe provimento;
b) cientificar a recorrente e os demais interessados do acórdão que vier a ser prolatado, ressaltando-se que o relatório e o voto que o acompanharem podem ser consultados no endereço www.tcu.gov.br/acordaos, no dia seguinte ao de sua oficialização."
É o relatório.

Marcus Vinícius S. Magalhães (OAB/PB 11.952)

Procurador Rodrigo Medeiros de Lima.

PESSOAL. PEDIDO DE REEXAME EM PENSÃO CIVIL. VANTAGENS JUDICIAIS. CONHECIMENTO. ALEGAÇÕES INSUFICIENTES PARA ALTERAR A DELIBERAÇÃO RECORRIDA. NEGATIVA DE PROVIMENTO. CIÊNCIA.

PENSÃO CIVIL (PCIV)

Secretaria de Recursos (SERUR); Secretaria de Fiscalização de Pessoal (SEFIP).

Inicialmente, ratifico o exame de admissibilidade da peça 22 e conheço do presente pedido de reexame com fundamento nos arts. 33 e 39 da Lei 8.443/1992.
2. A recorrente insurge-se contra o Acórdão 9469/2018-TCU-Primeira Câmara, por meio do qual foi considerada ilegal a pensão instituída por seu falecido marido, sr. José Severino Magalhães, servidor inativo cujo ato de aposentadoria havia sido registrado neste Tribunal (invalidez permanente decorrente de doença especificada em lei) .
3. Quando da apreciação do ato de pensão, o relator a quo, Ministro Walton Alencar Rodrigues, acompanhou o parecer do Ministério Público, representado pelo então Procurador-Geral Paulo Soares Bugarin, pela ilegalidade da concessão, em razão de constar da base de cálculo dos proventos duas parcelas alusivas a decisões judiciais: uma, não identificada, no valor de R$ 2.187,49 e outra, relativa à URV, de R$ 84,12.
4. A recorrente manifesta seu inconformismo com a decisão do Tribunal, que teria, no seu sentir, violado o princípio do contraditório e da ampla defesa, inclusive da Súmula Vinculante nº 3 do Supremo Tribunal Federal (STF) .
5. Alegou a ocorrência de prescrição do direito de a administração cancelar o pagamento da URV. Isso porque o relator fez menção à Lei 11.344/2006, que alterou a estrutura remuneratória do servidor e permitiria a absorção da rubrica. Assim, no entendimento da recorrente, o pagamento da parcela somente poderia ter sido suprimido até 2013.
6. Questionou a razoabilidade de se considerar toda a pensão ilegal, ao passo que apenas a URV de 3,17% teria sido considerada ilegal, segundo sua compreensão. 
7. A decisão recorrida, na visão da recorrente, teria desrespeitado a coisa julgada, haja vista que o direito à URV teria sido assegurado no processo 0008860-08.2007.5.05.8200 (processo de execução movido pelo Sindicato Nacional dos Docentes das Instituições de Ensino Superior - Andes - Seção da Paraíba, contra a Universidade Federal da Paraíba) .
8. O exame efetuado pela Serur abordou de forma adequada todas as alegações da recorrente, motivo pelo qual o adoto como razão de decidir, por seus próprios fundamentos, sem embargo das considerações que faço a seguir.
9. Não há que se falar em violação à Súmula Vinculante nº 3, já que ela expressamente ressalva da necessidade de estabelecimento de contraditório o julgamento dos atos de aposentadoria e pensão:
"Nos processos perante o Tribunal de Contas da União asseguram-se o contraditório e a ampla defesa quando da decisão puder resultar anulação ou revogação de ato administrativo que beneficie o interessado, excetuada a apreciação da legalidade do ato de concessão inicial de aposentadoria, reforma e pensão."
10. Não cabe a invocação dos institutos da prescrição ou decadência do direito de se suprimir vantagem irregular. Sendo o ato de aposentadoria complexo, todos os pagamentos são feitos de forma precária até o registro determinado pelo Tribunal de Contas.
11. Não procede o argumento de violação à coisa julgada. Tratando-se de relação jurídica continuativa, alterações legislativas autorizam a absorção de rubricas incompatíveis com a legislação que disciplina a remuneração do servidor, desde que respeitada a irredutibilidade remuneratória. Ou seja, a eficácia da coisa julgada cessa com aumentos remuneratórios que permitam a absorção da rubrica judicialmente concedida em razão de perdas ocorridas em estrutura remuneratória anteriormente vigente. 
12. Nesse sentido, transcrevo a ementa do MS 27431 AgR/DF (rel. Ministro Roberto Barroso, julgado em 16/2/2016 pela Primeira Turma) : 
"DIREITO ADMINISTRATIVO. AGRAVO REGIMENTAL EM MANDADO DE SEGURANÇA. TCU. EXCLUSÃO DE ÍNDICES DE PLANOS ECONÔMICOS RECONHECIDOS POR DECISÃO JUDICIAL COM TRÂNSITO EM JULGADO. EFICÁCIA DA SENTENÇA. 1. Afastamento da decadência do direito de o TCU rever o ato concessivo de aposentadoria ou pensão. 2. O Plenário desta Corte, em recente julgamento sob regime de repercussão geral, decidiu que 'a sentença que reconhece ao trabalhador ou servidor o direito a determinado percentual de acréscimo remuneratório deixa de ter eficácia a partir da superveniente incorporação definitiva do referido percentual nos seus ganhos' (RE 596.663, Rel. p/ acórdão Min. Teori Zavascki) . 3. Agravo regimental a que se nega provimento."
13. Ora, como bem apontado pelo relator a quo, a UFPB deixou de promover a absorção das rubricas judiciais quando da edição de leis que promoveram alteraram na estrutura remuneratória do servidor, sendo a última delas (antes do falecimento do instituidor) , a Lei 11784/2008.
14. Ademais, a União não integrou a lide no processo judicial citado, conforme se verifica em documentação acostada pela própria recorrente (peça 17, f. 19) . Dessarte, a decisão judicial não se opõe a este Tribunal.  
15. Observo que não apenas a URV ensejou o julgamento pela ilegalidade da pensão, mas também a outra rubrica judicial que integrou a base de cálculo dos proventos. Consulta ao Siape (contracheque do ano de 2004) revela que a decisão refere-se ao pagamento de horas-extras laboradas sob o regime celetista, supostamente decorrentes do processo tramitado na 3ª Vara da Justiça Federal da 5ª Região (ação 11561, classe 3 - processo 19860000000661-x) .
16. De março de 1991 (primeiro mês para o qual se encontra contracheque no Siape) a abril de 1996, o instituidor recebia vantagem alusiva a horas-extras judiciais, suprimida em maio de 1996 e restabelecida em abril de 2004.
17. Ora, a incorporação de horas-extras é incompatível com o regime estatutário e deveria ter sido suprimida com o advento da Lei 8.112/1990, assegurada a irredutibilidade remuneratória. 
18. Ademais, ainda que houvesse decisão judicial assegurando a manutenção da vantagem, não faria coisa julgada contra a União, que não participou da lide.
19. Não se nega que a interessada, na condição de viúva de servidor aposentado, tenha direito ao benefício previdenciário, desde que a entidade de origem emita novo ato, escoimado das irregularidades apontadas. Ou seja, que reveja a base de cálculo do benefício previdenciário, deferido sem paridade.
20. Contudo, tendo em vista que o servidor foi inativado por invalidez (ato número de controle 10792309-04-2003-000170-6, registrado - vide TC-Processo 017.650/2008-6) , o valor da pensão também passa a ter como referência a atual remuneração do cargo anteriormente ocupado pelo sr. José Severino de Magalhães, na forma preconizada pela EC 70/2012 (grifos acrescidos) :
"Art. 1º A Emenda Constitucional nº 41, de 19 de dezembro de 2003, passa a vigorar acrescida do seguinte art. 6º-A:
'Art. 6º-A. O servidor da União, dos Estados, do Distrito Federal e dos Municípios, incluídas suas autarquias e fundações, que tenha ingressado no serviço público até a data de publicação desta Emenda Constitucional e que tenha se aposentado ou venha a se aposentar por invalidez permanente, com fundamento no inciso I do § 1º do art. 40 da Constituição Federal, tem direito a proventos de aposentadoria calculados com base na remuneração do cargo efetivo em que se der a aposentadoria, na forma da lei, não sendo aplicáveis as disposições constantes dos §§ 3º, 8º e 17 do art. 40 da Constituição Federal.
Parágrafo único. Aplica-se ao valor dos proventos de aposentadorias concedidas com base no caput o disposto no art. 7º desta Emenda Constitucional, observando-se igual critério de revisão às pensões derivadas dos proventos desses servidores.'
Art. 2º A União, os Estados, o Distrito Federal e os Municípios, assim como as respectivas autarquias e fundações, procederão, no prazo de 180 (cento e oitenta) dias da entrada em vigor desta Emenda Constitucional, à revisão das aposentadorias, e das pensões delas decorrentes, concedidas a partir de 1º de janeiro de 2004, com base na redação dada ao § 1º do art. 40 da Constituição Federal pela Emenda Constitucional nº 20, de 15 de dezembro de 1998, com efeitos financeiros a partir da data de promulgação desta Emenda Constitucional."
21. Independentemente do mérito do recurso ora em exame, a UFPB teria que emitir ato de alteração de fundamento legal da pensão, em cumprimento ao art. 2º da EC 70/2012. Como isso não ocorreu até o presente momento, deve ser expedida determinação nesse sentido para a entidade.
Feitas essas considerações, acolho os pareceres e VOTO por que o Tribunal adote a deliberação que ora submeto a este colegiado.
TCU, Sala das Sessões Ministro Luciano Brandão Alves de Souza, em 21 de maio de 2019.
BENJAMIN ZYMLER 
Relator